臺灣臺中地方法院刑事判決　　　　　　　99年度訴字第2678號
公　訴　人　臺灣臺中地方法院檢察署檢察官
被　　　告　羅壽安
指定辯護人　本院公設辯護人梁乃莉
上列被告因誣告案件，經檢察官提起公訴（99年度偵字第18802
號），本院判決如下：
    主    文
羅壽安犯誣告罪，處有期徒刑月。
    犯罪事實
一、羅壽安與謝金安於民國99年6月21日均因案在臺灣臺中監獄
    （以下簡稱臺中監獄）執行。羅壽安於同日上午9時許，在
    臺中監獄忠二工工廠內，因假日雜役少打一道菜，要求臺中
    監獄戒護科忠二工主管林明輝處理，經林明輝調查結果認定
    羅壽安之投訴無理由，且羅壽安另有違規情形，林明輝遂要
    求2名雜役將羅壽安帶往醫療新收之考核房，惟遭羅壽安強
    烈反抗。謝金安見狀，遂上前欲協助，惟剛碰觸羅壽安之肩
    膀時，即遭羅壽安大聲喝叱，謝金安因而未再觸及羅壽安之
    身體。羅壽安因屬中度智能不足程度，有整體能力、現實判
    斷較差，易受情境而有情緒起伏，衝動控制力不佳之心智缺
    陷，致其辨識行為違法或依其辨識而行為之能力顯著降低，
    明知謝金安並未於前揭時、地，為動手毆打之傷害行為，其
    亦未受有身體傷害，詎其竟意圖使謝金安受刑事處分，於99
    年7月13日，具狀向臺灣臺中地方法院檢察署提出告訴，誣
    指謝金安於前揭時、地，對其為傷害之犯行，致使其受有左
    手臂瘀青之身體傷害云云。嗣經臺灣臺中地方法院檢察署檢
    察官分別傳訊謝金安及林明輝進行查證後，始悉上情。
二、案經謝金安告訴臺灣臺中地方法院檢察署檢察官偵查起訴。
    理    由
壹、證據能力部分
一、按從事業務之人於業務上或通常業務過程所須製作之紀錄文
    書、證明文書，除顯有不可信之情況外，得為證據，刑事訴
    訟法第159條之4第2款已定有明文。而醫師法第12條第1項規
    定：醫師執行業務時，應製作病歷，並簽名或蓋章及加註執
    行年、月、日。第2項規定：前項病歷，除應於首頁載明病
    人姓名、出生年、月、日、性別及住址等基本資料外，其內
    容至少應載明下列事項：一就診日期。二主訴。三檢查項目
    及結果。四診斷或病名。五治療、處置或用藥等情形。六其
    他應記載事項。因此，醫師執行醫療業務時，不論患者是因
    病尋求診療，或因特殊目的而就醫，醫師於診療過程中，應
    依醫師法之規定，製作病歷，此一病歷之製作，均屬醫師於
    醫療業務過程中所須製作之紀錄文書，而且每一醫療行為均
    屬可分，因其接續之看診行為而構成醫療業務行為，其中縱
    有因訴訟目的，例如被毆傷而尋求醫師之治療，對醫師而言
    ，仍屬其醫療業務行為之一部分，仍應依法製作病歷，則該
    病歷仍屬業務上所製作之紀錄文書，與通常之醫療行為所製
    作之病歷無殊，自屬刑事訴訟法第159條之4第2款所稱從事
    業務之人於業務上所須製作之紀錄文書，而診斷證明書係依
    病歷所轉錄之證明文書，自仍屬本條項之證明文書（最高法
    院97年度台上字第666號、96年度台上字第1957號判決意旨
    可參）。據此，本件卷附由臺中監獄衛生科開具之病歷單(
    見本院卷第81頁)，係被告就醫之證明，參照前述說明，自
    屬刑事訴訟法第159條之4第2款所稱從事業務之人於業務上
    或通常業務過程所須製作之證明文書，復無具體事證顯示該
    診斷證明書存有詐偽或虛飾之情事，核無該法條所定顯有不
    可信之特別情況，自亦得為證據。
二、行政院衛生署草屯療養院受囑託，就被告之精神狀況鑑定所
    出具之精神鑑定報告書，屬刑事訴訟法第208條第1項前段規
    定之受囑託鑑定機關實施鑑定所為之書面報告，應屬刑事訴
    訟法第159條第1項規定「除法律有規定者外」之範圍，為傳
    聞之例外，且檢察官、被告及其辯護人對此鑑定報告書之證
    據能力亦不爭執，是該鑑定報告書，具有證據能力。
三、按刑事訴訟法第159條之5規定：「（第1項）被告以外之人
    於審判外之陳述，雖不符前四條之規定，而經當事人於審判
    程序同意作為證據，法院審酌該言詞陳述或書面陳述作成時
    之情況，認為適當者，亦得為證據。（第2項）當事人、代
    理人或辯護人於法院調查證據時，知有第159條第1項不得為
    證據之情形，而未於言詞辯論終結前聲明異議者，視為有前
    項之同意」，其立法意旨在於傳聞證據未經當事人之反對詰
    問予以核實，原則上先予排除，惟若當事人已放棄詰問或未
    聲明異議，基於證據資料愈豐富，愈有助於真實發現之理念
    ，且強化言詞辯論原則，法院自可承認該傳聞證據例外擁有
    證據能力。經查，檢察官、被告及辯護人對本院下述其餘所
    引用之書證表示沒有意見，且迄至言詞辯論終結前亦未聲明
    異議，可認為均同意作為證據，本院審酌該等證據之取得過
    程並無瑕疵，與本案待證事實間復具有相當之關聯性，以之
    為本案證據尚無不當，認為得為本案之證據，是依刑事訴訟
    法第159條之5之規定，均有證據能力。
貳、實體部分
一、訊據被告羅壽安矢口否認有何誣告犯行，辯稱：99年6月21
    日伊與主管林明輝反應菜不足，但主管不處理，伊非常生氣
    ，又要被帶至考核房，一時難以控制情緒，而謝金安不是忠
    二工的雜役，卻抓伊的右手和左手，壓制伊左手臂反折至背
    後，致左手上臂瘀青，後來去找當日值班之曹護士，曹護士
    帶伊至診間讓醫生看，醫生有開止痛藥，伊確實有受傷，沒
    有誣告謝金安等語。經查：
  (一)被告前確曾於99年7月3日向臺灣臺中地方法院檢察署檢察官
    告訴被害人謝金安涉嫌傷害部分(見99年度偵字第18802號卷
    第17頁反面、18頁)，業經臺灣臺中地方法院檢察署檢察官
    於99年8月12日以99年度偵字第18199號不起訴處分確定在案
    等情，固為被告所是認，且有上開不起訴處分書(本院卷第
    82頁正反面)附卷可佐，堪認屬實。惟查，依上開偵查卷證
    ，前開案件乃以被告所憑之證據，尚未達於一般之人均可得
    確信而無合理懷疑存在之程度，且查無其他確切証據足認被
    害人謝金安確應負傷害罪責，犯行尚屬不能證明，而為本案
    被害人謝金安不起訴之處分，則本件即仍須調查被告先前告
    訴被害人謝金安傷害案件時，所申告之事實是否完全出於捏
    造，及是否出於誤會或懷疑而為申告，以此判斷被告於提出
    告訴時主觀上是否確有誣告之故意，而尚非可徒據被害人謝
    金安不負前揭傷害罪責，即謂被告於該件傷害案中所為指述
    ，乃全然無因或確係故意虛構，當然涉犯前揭誣告罪嫌，合
    先敘明。
  (二)被告雖以上開情詞置辯，惟查，證人謝金安於偵查中證述：
    伊於99年6月21日與被告一起在臺中監獄忠二工廠工作，被
    告因為犯規，主管要被告去考核房，但被告反抗、不想走，
    所以伊就從後面幫忙，只有碰到被告的肩膀就被被告罵，伊
    就趕緊把手收回來，之後就沒有再碰被告，也沒有出手毆打
    被告，被告說被伊打到受傷是亂講的等語(見99年度偵字第
    18802號卷14、15、19頁反面)。
  (三)證人即臺中監獄戒護科忠二工主管林明輝於偵查中證述：臺
    中監獄忠二工是精神專區，羅壽安有智能不足、精神病，謝
    金安是憂鬱症。羅壽安於99年6月21日表示假日雜役少打一
    樣菜，叫伊處理，伊有問雜役為何少打一樣，雜役表示是羅
    壽安同房其他人不想吃才會少打，而羅壽安想吃，所以故意
    用這個理由投訴，伊調查結果認為羅壽安沒有道理，就罵一
    罵羅壽安，羅壽安就在座位上碎碎唸，因為羅壽安有違規情
    形，伊左右兩個雜役就把羅壽安兩手架著，準備要帶羅壽安
    去醫療新收的考核房，羅壽安就反抗，謝金安看到這兩個雜
    役拖不動羅壽安，就從後面幫忙把羅壽安推往門口，但是謝
    金安才剛碰到羅壽安，就被羅壽安罵，當時伊和全工廠等人
    都在場，謝金安不可能打羅壽安等語(見99年度他字第4406
    號卷第11頁正反面)。
  (四)證人即臺中監獄衛生科護理師曹虹馨於本院審理時證述：99
    年6月21日，被告有到臺中監獄的醫務室來看診，是伊處理
    ，當時被告說他手痛，沒有說哪一隻手痛，但伊看被告沒有
    任何瘀青、流血、挫傷等外傷，所以才安排23日上午的診，
    一般來講，如果被告當天有外傷，伊等會馬上安排送急診。
    後來23日他看診的時，也是伊接洽，當天被告沒有提到21日
    的情形，被告看診主述他喉嚨痛，所以醫生診斷的結果是「
    UR」即上呼吸道感染而開普拿疼，醫生有看被告的手臂，但
    沒有紅腫的情形，所以醫生沒有處理。後來99年6月30日，
    被告又登記痛風、前列腺肥大要看病，當天他就說他右手肘
    疼痛，說是謝金安跟他拉扯，醫生沒有開任何的止痛藥物，
    因為醫生看被告右手肘，沒有怎麼樣，伊不曉得醫生有沒有
    看被告的左手。因為處方藥品沒有治療右手肘疼痛的藥物，
    所以診斷沒有寫右手肘的情形。到了99年7月21日被告又來
    看病，他說他右手臂疼痛，他說謝金安拉他的，醫生開止痛
    藥、鬆弛劑給他，這次醫生也沒有看到外傷，但因為病人要
    求所以開藥給被告等語(見本院卷第75至76頁反面)。
  (五)經核證人謝金安、林明輝之上開證述，渠等對於被告於99年
    6月21日有違規情形，由雜役準備帶至醫療新收考核房時，
    因被告拒不配合並反抗，證人謝金安遂上前欲幫忙雜役，惟
    證人謝金安適碰到被告，即遭被告辱罵，並未毆打被告一節
    ，業經渠等於偵查時前後證述情節大致相符。另被告於99年
    6月21日至臺中監獄醫療室，但未發現有任何瘀青、紅腫或
    挫傷等傷害；同年月23日被告看診時，主訴喉嚨痛，醫生診
    斷被告有上呼吸道感染而開立普拿疼，同年月30日被告再度
    看診，主訴排尿困難、右手肘疼痛、紅腫、酸痛，惟醫生僅
    診斷被告有前列腺肥大及痛風，未開立治療右手肘疼痛之藥
    物；同年7月21日，被告看診仍主訴右手臂疼痛，醫生診斷
    前列腺肥大、痛風、蕁麻疹，並開立止痛藥及肌肉鬆弛劑等
    情，除據證人曹虹馨證述如前，復有被告99年6月23日、30
    日、7月21日之病歷單在卷可稽(見本院卷第81頁)。而證人
    林明輝、曹虹馨與被告夙無嫌隙，亦無親屬關係，乃係居於
    客觀第三人身分陳述渠等親身所見所聞，若非被告確無因證
    人謝金安毆打而受有傷害，竟誣告證人謝金安有傷害犯行等
    情事，實無設詞誣攀之理，且證人謝金安、林明輝於偵查中
    、證人曹虹馨於本院審理接受訊問前，業已依法具結，以擔
    保其證詞之真實性，是證人謝金安、林明輝、曹虹馨上開所
    證，應可採信。準此，證人謝金安於上開時、地確實未毆打
    被告，且被告於當日至醫療室，經值班之曹虹馨護士查看，
    其身上未受有任何傷害，被告於99年6月21日亦無看診，或
    經醫生開立止痛藥，而係遲至99年6月30日看診時始表達右
    手肘疼痛、同年7月21日醫生因而開立止痛藥及肌肉鬆弛劑
    等情，至為明確。從而，足認被告上開所辯應屬無據，益徵
    被告對證人謝金安所為傷害罪嫌之指述，顯然不實。
  (六)綜上所述，堪認被告乃明知其所申告於上開時、地遭證人謝
    金安毆打之情節核屬不實，完全出於捏造而申告證人謝金安
    犯傷害罪嫌，尚非出於誤會或懷疑而為申告，確有誣告證人
    謝金安之故意甚明。準此，足認被告所為上開辯解，應不可
    採，無可憑信。本案事證明確，被告之犯行，堪予認定。
二、核被告羅壽安所為，係犯刑法第169條第1項之誣告罪。查被
    告送往行政院衛生署草屯療養院實施精神鑑定，鑑定結果顯
    示：(一)身體及神經學檢查：無明顯重大異常發現；(二)血液、
    生化、尿液檢查：無明顯重大異常發現；(三)腦電波檢查：無
    明顯異常發現；(四)心理測驗：根據晤談及測驗評估結果，被
    告在智力功能上，語文智商為40，操作智商為51，總智商為
    46，推斷其智力功能屬中度智能不足程度。被告在自陳量表
    上顯示可能有適應和情緒困擾的問題，較易焦慮，自我控制
    能力較差，衝動控制能力不佳，缺乏自省功能。被告之臨床
    診斷為中度智能不足，於鑑定期間未觀察到被告有明顯精神
    症狀，可切題回應，語言理解能力尚可，自述曾有精神症狀
    ，有疑似聽幻覺經驗。整體能力較差，現實判斷較差，易受
    情境而有情緒起伏，衝動控制力不佳，是推估被告在犯行當
    時，對於外界事務之知覺理會與判斷作用，以及自由決定意
    思之能力，應已較普通人之平均程度顯然減退。鑑定認為被
    告犯行當時因精神障礙或其他心智缺陷，至其辨識行為違法
    或依其辨識而行為之能力顯著降低，但未達不能辨識之程度
    ，有該院100年1月28日草療精字第0753號函在卷可稽(見本
    院卷第47至52頁)，是本院審酌被告因智力功能屬中度智能
    不足程度，有整體能力、現實判斷較差，易受情境而有情緒
    起伏，衝動控制力不佳之生理原因存在，而此等生理原因之
    心智缺陷，造成被告上開犯行當時有辨識行為違法或依其辨
    識而行為之能力顯著降低之心理結果，爰依刑法第19條第2
    項之規定，減輕其刑。爰審酌被告之素行、因有上開心智缺
    陷，致其辨識行為違法或依其辨識而行為之能力顯著降低，
    不思以理性之方式解決，而竟以誣告方式欲使對方受刑事處
    分，除使被害人謝金安有受刑事追訴之可能，並濫用司法程
    序，影響司法偵審之正確性，所為實不足取，兼審其犯罪之
    動機、目的、手段，犯罪所生之危害、犯罪後之態度等一切
    情狀，認公訴人具體求處被告有期徒刑1年，尚屬過重，而
    量處如主文所示之刑，以示懲儆。
據上論斷，應依刑事訴訟法第299條第1項前段，刑法第169條第
1項、第19條第2項，判決如主文。
本案經檢察官林明誼到庭執行職務。
中    華    民    國   100    年    4     月    28    日
                  刑事第四庭  審判長法  官  吳進發
                                    法  官  黃益茂
                                    法  官  李婉玉
以上正本證明與原本無異。
如不服本判決應於收受判決後10日內向本院提出上訴書狀，並應
敘述具體理由；其未敘述上訴理由者，應於上訴期間屆滿後20日
內向本院補提理由書（均須按他造當事人之人數附繕本）「切勿
逕送上級法院」。
                                    書記官  林政佑
中    華    民    國   100    年    4     月    28    日
附錄論罪科刑法條
刑法第169條第1項
意圖他人受刑事或懲戒處分，向該管公務員誣告者，處 7 年以
下有期徒刑。